臺北高等行政法院判決
　　　　　　　　　　　　　　　　　　 95年度簡字第00933號
原　　　告　甲○○
被　　　告　財政部臺灣省北區國稅局
代　表　人　凌忠嫄（局長）住同上
上列當事人間因贈與稅事件，原告不服財政部中華民國95年10月
11日台財訴字第09500450600號（案號：第 00000000號）訴願決
定，提起行政訴訟。本院判決如下：
　　主  文
訴願決定及原處分（即復查決定），均撤銷。
訴訟費用由被告負擔。
　　事  實
一、事實概要：
    緣被告機關於查核被繼承人朱繼英（92年2 月14日死亡）遺
    產稅事件時，查得其生前於民國（下同）92年2 月10日將臺
    灣銀行新店分行定期存款新臺幣（下同） 1,126,993元解約
    ，轉入第三人楊德禮於同分行之帳戶，且無資金回流之情形
    ，涉及贈與情事，乃依行為時遺產及贈與稅法第4條第2項規
    定，核定贈與總額1,126,993元，應納贈與稅額5,079元，並
    以繼承人（即原告）名義發單補徵。原告不服，申請復查，
    未獲變更，提起訴願遭決定駁回，遂提起本件行政訴訟。
二、兩造聲明：
　　(一)原告聲明求為判決：1.訴願決定、原處分均撤銷。
                        2.訴訟費用由被告負擔。
　　(二)被告聲明求為判決：（被告未提出書狀作何陳述）
三、兩造之爭點：
　　(一)原告主張之理由：
      1.依據遺產及贈與稅法第4 條規定：「本法稱贈與，指財
        產所有人以自己之財產無償給予他人，經他人允受而生
        效力之行為」。另依據民法第406 條對於贈與之規定，
        係指當事人約定，一方以自己之財產無償給與他方，他
        方允受之契約。是若屬贈與，必有當事人雙方合意之要
        件，故而務必應探求雙方當事人之真意方為辦理之依據
        。本件僅片面依據金融機關轉帳等資料，並無進一步函
        詢或面洽雙方當事人，即率然認定為贈與之本意，此顯
        非妥適，況且本案被繼承人與楊德禮並無任何關係，僅
        係不相干之第三人，且被繼承人並非重病期間移轉，對
        於財產之處理均有自主權。稽徵機關如僅依據被繼承人
        生前有財產轉至第三人名下即據以核課贈與稅，則民間
        所有財產移轉至第三人是否均屬贈與？此將阻礙資金流
        通，造成金融秩序大亂。
      2.次查民主社會人民有自行移轉財產之權利，基於借貸償
        還、買賣移轉、贈與……等等緣由。本案被繼承人生前
        財產之處理均由其本人自行辦理，繼承人無從知悉聞問
        ，直至被繼承人死亡時，繼承人方知其財產有轉至第三
        人情事，且原告亦全力找尋楊德禮，亦遍尋不著，是如
        被繼承人生前資金之移轉情形，截至死亡時點經稽徵機
        關查得資金轉至第三人即需課徵贈與稅且責令繼承人繳
        納，是否所有繼承案件均應全數拋棄繼承。
      3.再者被繼承人生前與揚德禮之間容或長年有資金之相互
        往來或借貸等事宜，外人不得而知，稽徵機關單憑片面
        之轉帳資料即武斷地認定贈與，是否過度草率且嚴重侵
        犯人民之權益。
      4.請判決如訴之聲明。
　　(二)被告主張之理由：（被告未提出書狀作何陳述）
    理  由
一、本件被告核定原告應納贈與稅額為5,079元，數額在20萬元
    以下（司法院曾依行政訴訟法第219條第2項之規定，將行政
    訴訟法第229條第1項之簡易案件金額提高為20萬元，並自93
    年1月1一日起施行），係屬行政訴訟法第229條第1項規定之
    涉訟事件，應依簡易訴訟程序進行之，先予明。
二、按「凡經常居住中華民國境內之中華民國國民，就其在中華
    民國境內或境外之財產為贈與者，應依本法規定，課徵贈與
    稅。」、「本法稱贈與，指財產所有人以自己之財產無償給
    與他人，經他人允受而生效力之行為。」分別為行為時遺產
    及贈與稅法第3條第1項、第4條第2項所明定。
三、本件被告機關於查核被繼承人朱繼英（92年2月14日死亡）
    遺產稅事件時，查得其生前於92年2月10日將臺灣銀行新店
    分行定期存款1,126,993元解約，轉入第三人楊德禮於同分
    行之帳戶，且無資金回流之情形，涉及贈與情事，乃依行為
    時遺產及贈與稅法第4條第2項規定，核定贈與總額1,126,99
    3元，應納贈與稅額5,079元，並以繼承人（即原告）名義發
    單補徵。原告不服，申請復查，未獲變更，提起訴願遭決定
    駁回，循序起訴意旨如事實欄所載。
四、復按「憲法第19條規定所揭示之租稅法律主義，係指人民應
    依法律所定之納稅主體、稅目、稅率、納稅方法及納稅期間
    等項而負納稅之義務，迭經本院解釋在案。中華民國62 年2
    月6日公布施行之遺產及贈與稅法第15條第1項規定，被繼承
    人死亡前3年內贈與具有該項規定身分者之財產，應視為被
    繼承人之遺產而併入其遺產總額課徵遺產稅，並未規定以繼
    承人為納稅義務人，對其課徵贈與稅。最高行政法院92 年9
    月18日庭長法官聯席會議決議關於被繼承人死亡前所為贈與
    ，如至繼承發生日止，稽徵機關尚未發單課徵贈與稅者，應
    以繼承人為納稅義務人，發單課徵贈與稅部分，逾越上開遺
    產及贈與稅法第15條之規定，增加繼承人法律上所未規定之
    租稅義務，與憲法第19條及第15條規定之意旨不符，自本解
    釋公布之日起，應不予援用。」95年12月29日司法院釋字62
    2號解釋在案；該解釋理由並指明：「……62年2月6日公布
    施行之遺產及贈與稅法第15條第1項規定：「被繼承人死亡
    前3年（88年7月15日修正為2年）內贈與下列個人之財產，
    應於被繼承人死亡時，視為被繼承人之遺產，併入其遺產總
    額，依本法規定徵稅：1、被繼承人之配偶。2、被繼承人依
    民法第1138條及第1140條規定之各順序繼承人。3 、前款各
    順序繼承人之配偶。」將符合該項規定之贈與財產視為被繼
    承人之遺產，併計入遺產總額。究其立法意旨，係在防止被
    繼承人生前分析財產，規避遺產稅之課徵，故以法律規定被
    繼承人於死亡前一定期間內贈與特定身分者之財產，於被繼
    承人死亡時，應視為遺產，課徵遺產稅。該條並未規定被繼
    承人死亡前所為贈與，尚未經稽徵機關發單課徵贈與稅者，
    須以繼承人為納稅義務人，使其負繳納贈與稅之義務。稅捐
    稽徵法為稅捐稽徵之通則規定，該法第14條規定：「納稅義
    務人死亡，遺有財產者，其依法應繳納之稅捐，應由遺囑執
    行人、繼承人、受遺贈人或遺產管理人，依法按稅捐受清償
    之順序，繳清稅捐後，始得分割遺產或交付遺贈（第1 項）
    。遺囑執行人、繼承人、受遺贈人或遺產管理人，違反前項
    規定者，應就未清繳之稅捐，負繳納義務（第2 項）。」依
    該條第1 項之規定，被繼承人生前尚未繳納之稅捐義務，並
    未因其死亡而消滅，而由其遺囑執行人、繼承人、受遺贈人
    或遺產管理人，於被繼承人遺有財產之範圍內，代為繳納。
    遺囑執行人、繼承人、受遺贈人或遺產管理人係居於代繳義
    務人之地位，代被繼承人履行生前已成立稅捐義務，而非繼
    承被繼承人之納稅義務人之地位。惟如繼承人違反上開義務
    時，依同條第2 項規定，稽徵機關始得以繼承人為納稅義務
    人，課徵其未代為繳納之稅捐。是被繼承人死亡前業已成立
    ，但稽徵機關尚未發單課徵之贈與稅，遺產及贈與稅法既未
    規定應以繼承人為納稅義務人，則應適用稅捐稽徵法第14
    條之通則性規定，即於分割遺產或交付遺贈前，由遺囑執行
    人、繼承人、受遺贈人或遺產管理人，就被繼承人之遺產，
    依法按贈與稅受清償之順序，繳清稅捐。違反此一規定者，
    遺囑執行人、繼承人、受遺贈人或遺產管理人始應就未繳清
    之贈與稅，負繳納義務。又稅捐債務亦為公法上之金錢給付
    義務，稽徵機關作成課稅處分後，除依法暫緩移送執行及稅
    捐稽徵法第39條第2 項所規定之情形外，於繳納期間屆滿30
    日後仍未繳納，經稽徵機關移送強制執行者，則應依行政執
    行法第15條規定，以被繼承人之遺產為強制執行之標的。另
    遺產及贈與稅法第7 條第1 規定，贈與稅之納稅義務人為贈
    與人，但贈與人行蹤不明，或逾法定繳納期限尚未繳納，且
    在中華民國境內無財產可供執行者，以受贈人為納稅義務人
    。故若被繼承人（贈與人）無遺產可供執行者，稽徵機關尚
    得依前開規定，以受贈人為納稅義務人課徵贈與稅。至依上
    開規定已納之贈與稅，其與繼承人依遺產及贈與稅法第15條
    應繳納之遺產稅，仍有同法第11條第2 項規定之適用。被繼
    承人死亡前3 年內贈與特定人財產，稅捐稽徵機關於其生前
    尚未發單課徵贈與稅者，被繼承人死亡後，其贈與稅應如何
    課徵繳納之問題，最高行政法院92年9 月18日庭長法官聯席
    會議決議略謂：「被繼承人於死亡前3 年內為贈與，於贈與
    時即負有繳納贈與稅之義務，贈與稅捐債務成立。被繼承人
    死亡時，稅捐稽徵機關縱尚未對其核發課稅處分，亦不影響
    該稅捐債務之效力。此公法上之財產債務，不具一身專屬性
    ，依民法第1148條規定，由其繼承人繼承，稅捐稽徵機關於
    被繼承人死亡後，自應以其繼承人為納稅義務人，於核課期
    間內，核課其繼承之贈與稅。至遺產及贈與稅法第15條及第
    11 條 第2 項僅規定上開贈與財產應併入計算遺產稅及如何
    扣抵贈與稅，並未免除繼承人繼承被繼承人之贈與稅債務，
    財政部81年6 月30日台財稅第811669393 號函釋關於：『被
    繼承人死亡前3 年內之贈與應併課遺產稅者，如該項贈與至
    繼承發生日止，稽徵機關尚未發單課徵時，應先以繼承人為
    納稅義務人開徵贈與稅，再依遺產及贈與稅法第15條及第11
    條第2項 規定辦理』部分，與前開規定尚無牴觸。」此決議
    關於被繼承人死亡前所為贈與，如至繼承發生日止，稽徵機
    關尚未發單課徵贈與稅者，應以繼承人為納稅義務人，發單
    課徵贈與稅之部分，逾越遺產及贈與稅法第15條之規定，增
    加繼承人法律上所未規定之租稅義務，與憲法第19條及第15
    條規定之意旨不符，自本解釋公布之日起，應不予援用。至
    上開決議所採之見解是否導致贈與稅與遺產稅之課徵違反平
    等原則，已無庸審究。又上開贈與稅之課徵及執行，應分別
    情形適用稅捐稽徵法第14條、遺產及贈與稅法第7 條及行政
    執行法第15條規定，併予指明。」。查本件被告機關認定被
    繼承人朱繼英生前於92年2 月10日將臺灣銀行新店分行定期
    存款1,1 26,993元解約，轉入第三人楊德禮於同分行之帳戶
    ，且無資金回流之情形，被告機關以其涉及贈與情事，乃依
    行為時遺產及贈與稅法第4 條第2 項規定，核定贈與總額
    1,126,993 元，應納贈與稅額5,07 9元，並以繼承人（即原
    告）名義發單補徵，為原告所不爭，並有臺灣銀行交易歷史
    明細查詢資料、存單存款中途解約銷戶登錄單、被告機關審
    查報告及查簽報告、復查決定書等附訴願卷內可稽（被告機
    關經本院數次通知均未提出原處分卷及答辯書狀）。依據上
    揭司法院釋字第622 號解釋意旨認關於被繼承人死亡前所為
    贈與，如至繼承發生日止，稽徵機關尚未發單課徵贈與稅者
    ，以繼承人為納稅義務人，發單課徵贈與稅部分，已逾越上
    揭遺產及贈與稅法第15條之規定，增加繼承人法律上所未規
    定之租稅義務，與憲法第19條及第15條規定之意旨不符；本
    件亦乏據認原告有違捐稽徵法第14條規定之依法按稅捐受清
    償之順序，繳清稅捐後，始得分割遺產或交付遺贈之規定，
    依上開司法院釋字第622 號解釋意旨，自不得以贈與人之繼
    承人即原告為系爭贈與稅之納稅義務人。被告機關以繼承人
    （即原告）名義發單補徵系爭贈與稅，即有違誤，復查及訴
    願決定，遞予維持，亦有未合；原告提起本件訴訟，指摘訴
    願決定及原處分，為有理由，應將訴願決定及原處分（即復
    查決定）均予撤銷，由被告機關另依上揭釋字第622 號解釋
    意旨，為適法之處理，以昭折服。
五、本件係依照上揭司法院釋字第622號解釋意旨為判決，至兩
    造其餘實體上主張陳述，於判決結果不生影響，無庸一一論
    列；又本件係適用簡易訴訟程序，爰不經言詞辯論逕為判決
    ，均併予敘明。
據上論結，本件原告之訴為有理由，爰依行政訴訟法第233條第1
項、第98條第3項前段，判決如主文。
中　　華　　民　　國　　96　　年　　7　　月　　31 　　日
                    第六庭法　官　許瑞助
上為正本係照原本作成。
本件以訴訟事件所涉及之法律見解具有原則性者為限，始得於本
判決送達後20日內向本院提出上訴狀並表明上訴理由，如已於本
判決宣示後送達前提起上訴者，應於判決送達後20日內補具上訴
理由（均按他造人數附繕本），且經最高行政法院許可後方得上
訴。
中　　華　　民　　國　　96　　年　　7　　月　　31 　　日
                          書記官  吳芳靜
